【裁判字號】    89,台上,5523
【裁判日期】    890915
【裁判案由】    違反毒品危害防制條例
【裁判全文】
最高法院刑事判決                              八十九年度台上字第五五二三號
    上  訴  人  甲○○
右上訴人因違反毒品危害防制條例案件，不服臺灣高等法院臺中分院，中華民國八十
九年六月二十七日第二審判決（八十九年度上訴字第五八九號，起訴案號：臺灣臺中
地方法院檢察署八十八年度偵字第一五一三二號），提起上訴，本院判決如左：
    主  文
原判決撤銷，發回臺灣高等法院臺中分院。
    理  由
本件原判決認定上訴人甲○○意圖販賣第二級毒品安非他命而持有安非他命十一包共
計三五‧四九九公克，於民國八十八年六月二十二日上午二時三十分許，在台中市○
○路二一七巷八十五號旁，其所駕車牌號碼Ｅ九－八八一一號自小客車上為警查獲，
扣得安非他命十包毛重共三五‧四九九公克，電子磅秤一台。復於同日上午三時三十
分許，在其台中縣太平市○○路四十三號三樓住處查獲安非他命一包毛重○‧九公克
及分裝用之夾鏈袋三大包等情，因將第一審法院諭知上訴人無罪之判決撤銷，改判論
處上訴人意圖販賣而持有第二級毒品罪刑（處有期徒刑五年），固非無見。
惟查：（一）毒品危害防制條例第五條第二項意圖販賣而持有第二級毒品罪，以行為
人有販賣營利之意思為構成要件。故行為人有無販賣營利之意思，自應於事實欄內詳
為記載，然後於理由內說明其憑以認定之證據，始為合法，原判決論處上訴人意圖販
賣而持有第二級毒品罪刑，於事實欄既未記載上訴人有販賣營利之意圖，於理由內復
未說明憑何證據認定上訴人意在營利，自不足為適用法令之依據。（二）證據之證明
力雖由法院自由判斷，然證據本身如存有瑕疵，則在此瑕疵未能釐清之前，事實審法
院遽採為判決之基礎，即不得謂其自由判斷職權之行使合於證據法則。證人劉勝興在
第一審法院雖證稱：「我今年（指八十八年）四月十二日開始僱用他（指劉希章），
每天工作從早上八點至晚上五點，是工作從星期一至星期六，星期日放假，但星期日
他也都跟我們出去釣魚，沒有出去，晚上都住我那裡，一直工作到現在沒有請假過，
我那裡是田中，要出去很不方便，而且他不會開車，如果他出去，我都知道，而且如
果我們從那裡到中投公路要一個多小時，但是當天他確實沒有離開，我們如果不是星
期天，都不會出門」（見第一審卷第五七頁），惟此與證人劉希章在偵查中供稱：「
當時（指八十八年六月二十一日）我在彰化縣二林鎮做腳踏車」（見偵查卷第六十頁
），顯相齟齬。又劉希章購有車號AW-6811 號自用小客車，該車於八十七年十一月八
日曾與許嘉宏騎乘之JGB-829 號機車發生車禍，事後由劉希章出面洽談賠償之事及理
賠，已經劉希章供述在卷（見第一審卷第七二頁），並有車號 AW-6811號自用小客車
行車執照影本乙紙在卷可按（見同上卷第六五頁），證人鄧禮慶復證稱：「八十八年
六月間聯絡以前之同事，才知劉希章在彰化腳踏車店工作，而且劉希章會開車，我以
前有看過他開車」（見同上卷第七三頁），此均與劉勝興前開證述迥異，若劉希章於
八十八年四月十二日起即在劉勝興處工作，何以劉某在偵查中供稱係在彰化縣二林鎮
之腳踏車店工作﹖證人鄧禮慶何以為相同之證述﹖原審在上述疑點未獲釐清之前，遽
爾採納證人劉勝興之證言，認劉希章供稱案發當時伊在雲林工作為真實，上訴人辯稱
扣案之十包安非他命係劉希章為擔保欠款於八十八年六月二十一日（原判決誤載為十
二日）在中投公路某休息站持交予伊云云，不足採信，自有可議。（三）測謊鑑定，
係依一般人在說謊時，會產生遲疑、緊張、恐懼、不安等心理波動現象，乃利用測謊
儀器將受測者之情緒波動反應加以紀錄，以判別受測者供述之真實性，倘受測者愈想
壓抑其謊言所產生之情緒，在測謊儀器上反會產生更加明顯之情緒波動反應，反之，
則無此不實之波動反應。從而測謊鑑定結果，如就否認犯罪有不實之情緒波動反應，
固不得採為有罪判決之唯一憑據，然若其否認犯罪之供述，無任何不實之情緒波動反
應，又查無其他合法之積極證據足為犯罪行為之證明者，即可印證其真實性，非不得
為有利於受測者之認定。茲查第一審法院於八十八年十二月二十三日囑託法務部調查
局對上訴人進行測謊鑑定，該次鑑驗結果，認上訴人稱：「劉希章曾交付其安非他命
」、「其未販賣安非他命」，均無情緒波動反應，應未說謊，有該局八十八年十二月
二十八日（８８）陸（三）字第八八○九四六五○號鑑定通知書在卷可稽（見第一審
卷第八六頁），則上開測謊鑑定結果，能否印證上訴人供稱安非他命係劉希章持交作
為債務抵押之真實性﹖可否據此為有利於上訴人之認定﹖饒有研求之餘地，原判決理
由內僅記載測謊鑑定尚難據為有利於上訴人之認定，惟對何以不得據之為有利於上訴
人之認定，則未說明其理由，不僅理由不備，復難謂無違背證據法則之違法。以上，
或係上訴意旨所指摘，或為本院得依職權調查之事項，應認原判決有撤銷發回更審之
原因。又原判決事實欄先認定：「甲○○意圖販賣第二級毒品安非他命而持有安非他
命十一包共計三五‧四九九公克」，惟接著又記載：「於民國八十八年六月二十二日
上午二時三十分許，在台中市○○路二一七巷八十五號旁，甲○○所駕車牌號碼Ｅ九
－八八一一號自小客車上為警查獲，扣得安非他命十包毛重共三五‧四九九公克，電
子磅秤一台。旋於同日三時卅分許又在其台中縣太平市○○路四十三號三樓住處查獲
安非他命一包毛重○‧九公克及分裝用之夾鏈袋三大包」，則警方在上訴人車上查獲
之十包安非他命何以即與其意圖販賣而持有之十一包安非他命同重﹖再者依卷附行政
院衛生署管制藥品管理局管檢字第八四九一九號函所載，驗餘之安非他命含塑膠袋共
重三五．四八五公克（見原審卷第四三頁），是否意指扣案安非他命中有零點零一四
公克已因鑑驗用罄而滅失﹖原判決何以仍諭知：「扣案之安非他命十一包毛重共三五
點四九九公克沒收銷燬之」﹖案經發回，宜一併查明更正，附此指明。
據上論結，應依刑事訴訟法第三百九十七條、第四百零一條，判決如主文。
中      華      民      國    八十九    年      九      月     十五     日
                              最高法院刑事第一庭
                                  審判長法官  施  文  仁
                                        法官  張  淳  淙
                                        法官  林  永  茂
                                        法官  蕭  仰  歸
                                        法官  林  秀  夫
      右正本證明與原本無異
                                              書  記  官
中      華      民      國    八十九    年      九      月    二十一    日


司法院資訊處製作；財團法人民間司法改革基金會備份。
